臺灣臺北地方法院民事判決　　　　　　　96年度家訴字第44號
原　　　告　丙○○
訴訟代理人　葉秀美律師
複代理人　　陳香如律師
被　　　告　行政院國軍退除役官兵輔導委員會臺北市榮民服務處
　　　　　　即甲○○之遺產管理人
法定代理人　丁○○
訴訟代理人　羅子武律師
複代理人　　李志正律師
上列當事人間回復繼承權等事件，本院於民國96年10月25日言詞
辯論終結，判決如下：
    主  文
被告應給付原告新臺幣柒拾萬陸仟壹佰柒拾肆元及自民國96年3
月31日起至清償日止按週年利率百分之五計算之利息。
訴訟費用由被告負擔。
本判決於原告以新臺幣貳拾肆萬元為被告供擔保後，得假執行；
但被告如以新台幣柒拾萬陸仟壹佰柒拾肆元預供擔保後，得免
為假執行。
    理  由
壹、程序方面：
一、按訴狀送達後，原告不得將原訴變更或追加他訴。但請求基
    礎事實同一，或擴張或減縮應受判決事項之聲明者，不在此
    限。民事訴訟法第255 條第1 項第2 款、第3 款定有明文。
    本件原告起訴時，原請求被告返還新臺幣（下同）1,500,000
    元，及自民國96年3月31日起至清償日止，按年息5％計算之
    利息，嗣於96年5月8日以書狀變更為「被告應就其所保管之
    甲○○之遺產，給付原告新臺幣（下同）1,500,000，及自民
    國96年3 月31日起至清償日止，按年息5 ％計算之利息。」
    ；後於96年9 月12日以書狀變更、縮減聲明為：「一、請准
    予將被告所保管之甲○○遺產內與原告公同共有繼承乙○○○之部分，依其應繼分比例分割。二、被告應就其所保管之
    甲○○之遺產，依前項聲明之分割結果給付原告新台幣
    736,174 元，及自民國96年3 月31日起至清償日止，按年息
    5 ％計算之利息。」。就前後變更聲明之部分言，其變更前
    後之請求及主張之基礎事實為同一，且請求之訴訟及證據資
    料，於審理繼續進行在相當程度範圍內具有一體性，至後者
    縮減請求金額之部分，乃單純減縮應受判決事項聲明，揆之
    首揭說明，其前後所為訴之變更，皆應予准許。
二、被告行政院退除役官兵輔導委員會榮民服務處（即甲○○之
    遺產管理人），法定代理人變更為丁○○，故其聲請承受訴
    訟，核無不合，自予准許。
貳、實體方面：
一、原告主張略以：
    按原告丙○○乃訴外人乙○○○之胞弟，訴外人乙○○○於民
    國95年3月23日因病身故。民法第1138條明文：「遺產繼承人
    ，除配偶外，依左列順序定之：一、直系血親卑親屬。二、
    父母。三、兄弟姊妹。四、祖父母。」，訴外人乙○○○於
    95年3月23日病逝時，因膝下無子且父母均身故，其繼承人除
    配偶甲○○外，法定繼承順位乃係第三順位之兄弟姊妹，即
    訴外人曹佩娟、曹清霞、曹月娥、曹佐榮及原告丙○○五人
    ；訴外人乙○○○病逝後，曹佩娟、曹清霞、曹月娥、曹佐
    榮旋於臺灣臺北地方法院辦理拋棄繼承，經北院錦家諧95年
    度繼字第549號臺灣臺北地方法院家事法庭通知備查在案。職
    此，訴外人乙○○○之繼承人為配偶甲○○及其胞弟（即原
    告）丙○○二人；次按民法第1144條第2項明文：「配偶，有
    相互繼承遺產之權，其應繼分，與第1138條所定第二或第三
    順位之繼承人同為繼承時，其應繼分為遺產二分之一。」本
    件原告丙○○於其他兄弟姊妹均拋棄繼承後，其應繼分為乙○○○遺產之一半，在該部遺產（銀行內之存款）分割前，
    與甲○○為公同共有，惟甲○○於繼承開始後，旋將其妻乙○○○之遺產（銀行現金存款）全數轉入自己名下，尚不及
    分割交付原告應繼分前復又於96年1月17日死亡，是故其遭被
    告收取管理之甲○○之名下遺產含與原告公同共有之部分。
    又按民法1148條規定：「繼承人自繼承開始時，除本法另有
    規定外，承受被繼承人財產上之一切權利、義務。」再按民
    法1164條規定：「繼承人得隨時請求分割遺產。」是共有人
    本得隨時請求分割共有物，共有人中之一人死亡，其餘共有
    人分割之請求權不受影響，本件共有人甲○○因現無人繼承
    而由被告依退除役官兵死亡無人繼承遺產管理辦法擔任遺產
    管理人，而民法第1184條規定：「在1178條所定之期限內，
    有繼承人承認繼承時，遺產管理人在繼承人承認繼承前所為
    之職務上行為，視為繼承人之代理。」。本件被告為繼承人
    之代理人，原告自得依民法1164條自本件訴訟繕本送達時起
    ，終止與甲○○公同共有之關係，並請求分割系爭遺產後由
    被告交付二分之一應繼分予原告；故被告除應依退除役官兵
    死亡無人繼承遺產管理辦法第6 條第1 項：「遺產管理人對
    亡故退除役官兵之遺產，應向其住所地之法院聲請對大陸地
    區以外之繼承人、債權人及受遺贈人分別依民法規定為公示
    催告。被繼承人之債權人或受遺贈人為已知者，應通知其陳
    報權利。」外，並依民法第1179條第1 項第2 款之規定負有
    下列義務：「遺產管理人之職務如左：……二為保存遺產必
    要之處置。」而所謂「為保存遺產必要之處置」，除管理行
    為、改良行為外，其必要之處分亦包括在內。分割公同共有
    之財產為保存遺產必要之處置，被告可本於善良管理人之注
    意義務進行訴訟，對不利判決亦可上訴，對甲○○之遺產繼
    承人或其債權人均無不利之處，此乃為遺產管理人法定職務
    內容之一部。乙○○○死亡時之應繼遺產除於95年5 月8日
    提出於鈞院之準備書（二）狀之原證七（財政部國稅局遺產
    稅免稅證明書）已證明乙○○○死亡時於中華郵局第35 支
    局內之存款共1,472,348 元等語。爰依上揭規定請求被告分
    割該部公同共有財產後返還原告736,174 元，並為如主文所
    示之聲明。
二、被告則辯以：被告乃甲○○之遺產管理人，其僅得為保存遺
    產之必要處置，而不包括分割共有物等語，並聲明：原告之
    訴駁回。
三、兩造不爭執之事項
（一）乙○○○於95年3月23日死亡，原告與甲○○同為乙○○○
      之法定繼承人，且其應繼分各為二分之一。
（二）原告與甲○○尚未就乙○○○之遺產為分割，甲○○即於
      96 年1月17日死亡，其死亡後無法定繼承人，而由被告依
      退除役官兵死亡無人繼承遺產管理辦法擔任遺產管理人。
（三）乙○○○死亡後，於中華郵局第35支局留有1,472,348元，
      並為甲○○保管占有，至其死亡後，成為被告所管理遺產
      之一部。
四、得心證之理由：
    原告與甲○○共有之遺產，在尚未分割前，因甲○○死亡，
    從而原由甲○○占有之應繼遺產，成為甲○○自身遺產之一
    部而為其遺產管理人，即被告，保管占有。原告既與甲○○
    同為乙○○○之法定繼承人，按民法第1164 條 之規定，自
    得隨時請求分割。原告分割之請求，乃終止因繼承所生之法
    定公同共有關係，而分割之方法與效力回歸分別共有之規定
    ，即依民法第824 條第1 項之規定，應以共有人協議之方式
    行之。然查，原告與甲○○未有分割之協議，而甲○○已故
    ，其訴請法院裁判分割，自為法所許。而原告所為遺產分割
    之請求，應對他共有人為之，且無不得分割之約定或共有物
    屬性質上不得分割之情形時，他共有人本不得拒絕為共有物
    之分割，豈可因甲○○死亡，反使原告無法遂行其分割之請
    求，況被告確係本件應受分割標的物之現占有人，原告主張
    分割後，將其列為請求返還分得部分之對象，自屬有據。從
    而，原告請求被告返還其所占有乙○○○遺產經分割後屬於
    原告之部分，為有理由。
五、綜上所述：原告主張按其法定應繼分比例二分之一，分割乙○○○應繼遺產1,472,348元後，請求被告返還其所保管占有
    之金額736,174元，為有理由，應予准許。
六、至兩造其餘之攻擊或防禦方法，及未經援用之證據，經本院
    斟酌後，認為均不足以影響本判決之結果，自無逐一詳予論
    駁之必要，併此敘明。
七、假執行之宣告：
    原告陳明願供擔保請為宣告假執行，經核與規定相符，爰酌
    定相當之擔保金額予以宣告。
八、訴訟費用負擔之依據：民事訴訟法第78條。
中　　華　　民　　國　　96　　年　　11　　月　　19　　日
                      家事法庭  法　官　李莉苓
以上正本係照原本作成。
如對本判決上訴，須於判決送達後20日之不變期間內，向本院提
出上訴狀。
中　　華　　民　　國　　96　　年　　11　　月　　28　　日
                    　　　　　　書記官　廖素芳
